臺灣臺北地方法院民事判決　　　　　　　95年度簡上字第10號
上　訴　人　甲○○
訴訟代理人　謝易達律師
被上訴人　　喬登企業管理顧問有限公司
　　　　　　　　　　　　之1
法定代理人　乙○○
訴訟代理人　吳旭洲律師
　　　　　　吳宗輝律師
　　　　　　蘇志淵律師
複代理人　　李依蓉律師
上列當事人間請求清償債務事件，上訴人對於中華民國九十四年
十月二十七日本院臺北簡易庭94年度北簡字第10542號第一審判
決提起上訴，本院判決如下：
    主  文
原判決廢棄。
被上訴人在第一審之訴及假執行之聲請均駁回。
第一、二審訴訟費用由被上訴人負擔。
    事實及理由
一、被上訴人主張：被上訴人於民國（下同）91年6月6日及同年
    8月6日與上訴人簽有加盟契約（下稱系爭加盟契約），原訂
    合約期間自91年6月6日起至94年6月5日止，由上訴人加盟被
    上訴人並接受被上訴人輔導經營補習班，約定如未得被上訴
    人書面同意，上訴人不得於契約存續期間內，另行與第三者
    合作經營或加盟經營與被上訴人所營業性質近似，或足以影
    響被上訴人經營形象及效率之業務，如有違反前開約定者，
    被上訴人得於一定期間內請上訴人改善，如無改善時，則得
    終止契約，並得請求上訴人賠償新臺幣（下同）300,000元
    之懲罰性違約金。詎上訴人於加盟期間竟任職於與被上訴人
    具有相同質性之吉的堡公司，其行為顯與系爭契約前述約定
    相牴觸，被上訴人乃於93年5月13日以上訴人違反兩造所訂
    系爭契約中關於前開所述競業禁止之約定，函請上訴人糾正
    並改善，惟均未獲置理，被上訴人遂於93年6月15日通知上
    訴人終止契約。為此，依系爭契約第17條約定提起本訴，並
    聲明請求上訴人應給付被上訴人300,000元，及自起訴狀繕
    本送達被告之翌日起至清償日止按年息5%計算之利息。
二、上訴人則以：其確有與被上訴人簽訂系爭契約，嗣於93年4
    月時起至同年12月時止曾至吉的堡公司上班，上班地點位於
    大陸地區，該公司係屬英屬開曼群島吉的堡國際教育投資公
    司企業之一，惟上訴人係受僱於前開公司而非與其另外簽訂
    加盟契約，並未另行與第三者進行合作經營或加盟經營，應
    無違反兩造間之約定；且上訴人於大陸地區上班，其對象為
    大陸地區，應與於臺灣地區對象不同，不違反系爭契約關於
    競業禁止之約定。而大陸地區並無被上訴人之加盟店，上訴
    人在大陸地區並未從事教學工作，僅從事教育諮詢暨投資顧
    問，擔任職務為副總經理，並未參加投資，故上訴人並未違
    反系爭契約中關於競業禁止之約定。次依系爭契約第3條之
    約定，上訴人就契約加盟權利之招生營業範圍僅限於臺北市
    內湖區○○路○段165巷14弄6號班址之學區：明湖國小、東
    湖國小、南湖國小內，是系爭契約之權利義務範圍應亦僅限
    定於前開指定區域內而不能擴及至世界各地，又系爭契約係
    上訴人在臺灣地區與被上訴人即喬登企業管理顧問有限公司
    所簽訂，被上訴人公司負責人如前往其他國家或地區另設公
    司時，蓋難將系爭契約之效力自動擴大解釋得及於其他國家
    或地區，並要求上訴人須全部遵守。況被上訴人至大陸地區
    所開設之「上海喬冠數碼科技有限公司」，其性質與在臺灣
    地區之被上訴人公司即「喬登企業管理顧問有限公司」完全
    不同，且「上海喬冠數碼科技有限公司」合法登記之主要經
    營範圍為電腦軟硬體開發與銷售，尚未有登記關於美語教學
    、管理系統之建置及相關人員訓練等營業項目，亦無有登記
    與原告於臺灣地區公司所經營之教材銷售或連鎖加盟業務，
    上訴人並未違反兩造簽訂之系爭契約等語。並聲明請求駁回
    被上訴人之訴。
三、本件經原審判決上訴人應給付被上訴人三十萬元，及自民國
    九十四年四月十五日起至清償日止，按年息百分之五計算之
    利息，茲上訴人不服提起上訴，聲明為：（一）原判決廢棄
    。（二）被上訴人在第一審之訴駁回。被上訴人則聲明：上
    訴駁回。
四、兩造除均引用原審書狀證據及陳述外，上訴人補稱：被上訴
    人在大陸地區並未經營加盟業務，被上訴人雖謂有經營「上
    海喬冠數碼科技有限公司」，然該公司營業項目並無加盟業
    務，且係被上訴人法定代理人乙○○個人獨資，與被上訴人
    無關；綜認上訴人違反競業禁止之規定，上訴人亦可對被上
    訴人債權主張抵銷，其中東湖分校被上訴人應退還保證金12
    萬元、第三年諮詢費6萬元、第三年廣告費6萬5,000元、第
    三年商標授權費1,600元，又東湖幼兒學校加盟契約被上訴
    人未主張終止，反而經上訴人催告其履約及改善而未改善，
    經上訴人終止合約，被上訴人應對上訴人負損害賠償責任，
    其中保證金20萬元、違約金30萬元、第三年諮詢費6萬元、
    第三年廣告費6萬5,000元，綜上，總計可抵銷之金額為871,
    600元。被上訴人則補稱：依民事訴訟法第447條第1項規定
    ，不應准許上訴人於二審主張抵銷之抗辯，又被上訴人於大
    陸地區經營之「上海喬冠數碼科技有限公司」，其法定代理
    人與被上訴人之法定代理人均為李修吉，且該業務仍為美語
    教學之加盟、管理系統之建置及相關人員之訓練，上訴人於
    加盟期間內任職於與被上訴人相同性質之大陸吉的堡公司，
    實已違反系爭加盟契約第17條第1項規定。
五、不爭執事項：
（一）兩造於91年6月6日及同年8月6日簽有加盟契約，簽有加盟
      契約，原訂合約期間自91年6月6日起至94年6月5日止，由
      上訴人加盟被上訴人並接受被上訴人輔導經營喬登美語、
      喬登兒童電腦、喬登1＋2數學、喬登安親課輔等補習班。
（二）系爭加盟契約第17條約定，如未得被上訴人書面同意，上
      訴人不得於契約存續期間內，另行與第三者合作經營或加
      盟經營與被上訴人所營業性質近似，或足以影響被上訴人
      經營形象及效率之業務；第19條約定，如有違反前開約定
      者，被上訴人得於一定期間內請上訴人改善，如無改善時
      ，則得終止契約，並得請求被告賠償300,000元之懲罰性
      違約金。
（三）上訴人於上述合約期間之93年4月到12月間，至大陸英屬
      開曼群島吉的堡國際教育投資公司擔任（副）總經理。
（四）被上訴人於93年5月13日以上訴人違反兩造所訂系爭契約
      中關於前開所述競業禁止之約定，函請上訴人糾正並改善
      ，惟均未獲上訴人置理，被上訴人遂於93年6月15日通知
      上訴人終止契約。
六、兩造爭點：
（一）上訴人於大陸吉的堡公司之工作性質，是否屬於加盟契約
      第17條所稱之「合作經營或加盟經營」？
（二）系爭加盟契約第17條競業禁止之約定，是否及於大陸地區
      ？
（三）大陸吉的堡公司所營事業與被上訴人所營事業是否性質近
      似，或為足以影響被上訴人經營形象及效率之業務？
七、本院之判斷：
（一）上訴人於大陸吉的堡公司之工作性質，是否屬於系爭加盟
      契約第17條所稱之「合作經營或加盟經營」？
      查系爭加盟契約第17條第1項約定：「未得甲方（即被上
      訴人）書面同意，乙方（即上訴人）不得於契約存續期間
      內，另行與第三者合作經營或加盟經營與甲方營業性質近
      似，或足以影響甲方經營形象及效率之業務。」，而兩造
      締結之系爭加盟契約內容，係以上訴人加盟被上訴人並接
      受被上訴人輔導經營補習班，即由被上訴人提供上訴人人
      事規劃、教育訓練、招生規劃、經營管理系統、設備規範
      、教學教材製作採購及教案之提供，此見系爭加盟契約即
      明。又上訴人加盟之科別為美語、兒童電腦、數學及安親
      課輔之專業行業，由於該行業所需資金及人力門檻不高，
      且頗有前途，故投入經營者漸增競爭日益激烈，前述被上
      訴人提供之輔導屬於該行業重要之經營知識，如加盟者於
      加盟期間另於被上訴人可能投入經營之區域與第三者合作
      經營或加盟經營性質相同之業務，將降低被上訴人於同業
      間之競爭力而損及被上訴人之利益，故被上訴人訂定此項
      競業禁止約款，雖予加盟者經營或就業上之限制，但仍屬
      保護被上訴人利益之合理範圍。而上訴人固不否認於加盟
      期間至大陸地區吉的堡公司，擔任副總經理從事教育諮詢
      暨投資顧問工作，然副總經理屬於公司管理階層，對於公
      司營運成敗應負責，顯見上訴人職位非僅為受僱而係受委
      任經營事業，核與系爭加盟契約所訂之合作經營意旨相符
      ，上訴人辯稱其僅係受僱云云，並不足採。
（二）系爭加盟契約第17條競業禁止之約定，是否及於大陸地區
      ？
      查系爭契約加盟權利之招生營業範圍雖僅限於臺北市○○
      區○○路3段165巷14弄6號班址之學區，但系爭加盟契約
      第17條第1項約定：「未得甲方（即被上訴人）書面同意
      ，乙方（即上訴人）不得於契約存續期間內，另行與第三
      者合作經營或加盟經營與甲方營業性質近似，或足以影響
      甲方經營形象及效率之業務。」，並未限制競業禁止之範
      圍，因此自不以上開區域為限制範圍。本院認本件競業禁
      止之目的在於避免被上訴人公司所享有經營美語補習班之
      營業秘密被其他公司所知悉或習得，使得其他公司得迅速
      成為被上訴人公司之競爭對手，是以系爭契約競業禁止之
      範圍是否及於大陸地區，自應以被上訴人在大陸地區是否
      經營相同或相近似業務為判斷標準。
（三）大陸吉的堡公司所營事業與被上訴人所營事業是否性質近
      似，或為足以影響被上訴人經營形象及效率之業務？
      被上訴人雖辯稱其於大陸地區有經營「上海喬冠數碼科技
      有限公司」，該公司業務仍為美語教學之加盟、管理系統
      之建置及相關人員之訓練，上訴人於加盟期間內任職於與
      被上訴人相同性質之大陸吉的堡公司，實已違反系爭加盟
      契約第17條之約定云云，並提出大陸地區營業執照（見原
      審附件二）及原證六之契約書為證。然查，附件二「上海
      喬冠數碼科技有限公司」營業執照上所載之經營範圍為「
      研發生產計算機軟硬體及配套設備、多媒體產品、網路技
      術、系統集成、銷售自產產品並提供相關技術服務」，並
      無教育或美語等業務，故美語教學加盟業務並非「上海喬
      冠數碼科技公司」之經營業務範圍，又原證六之契約書雖
      為美語教學之加盟、相關人員訓練等加盟契約，該契約訂
      約之一方為「上海喬冠數碼科技有限公司」代表人李修吉
      ，且該公司與被上訴人之法人格並不同，自不得以原證六
      之契約書認定被上訴人公司亦於大陸有美語加盟業務，故
      被上訴人辯稱上訴人於大陸吉的堡地區所營事業與被上訴
      人於大陸地區所營事業相同云云，並不可採。
八、綜上所述，被上訴人無法證明其於大陸地區有經營美語教學
    之加盟、管理系統之建置及相關人員訓練等業務，則縱使上
    訴人於大陸吉的堡公司經營上開業務，亦無與被上訴人構成
    競爭之可能，故被上訴人主張上訴人違反系爭加盟契約第17
    條，並不可採，從而，被上訴人於93年6月15日發函終止系
    爭加盟契約，並依系爭加盟契約第17條、第19條約定請求上
    訴人給付違約金，為無理由，不應准許，其假執行之聲請亦
    失所附麗，應併予駁回。原審判命上訴人應依前開約定給付
    300,000元，及自94年4月15日起至清償日止按年息百分之5
    計算之利息，並依職權宣告假執行，自有未洽，上訴意旨指
    摘原判決不當，求予廢棄改判，為有理由，自應由本院予以
    廢棄改判如主文第2項所示。
九、本件事證已臻明確，兩造其餘之攻擊或防禦方法、未經援用
    之證據，經本院斟酌後，認均不足以影響本判決之結果，自
    無一一詳予論駁之必要，併此敘明。
十、據上論結，本件上訴為有理由，依民事訴訟法第436條之1第
    3項、第463條、第450條、第78條，判決如主文。
中　　華　　民　　國　　96　　年　　1 　　月　　17　　日
        民事第五庭    審判長法　官　陳心弘
                            法　官　蔡世祺
                            法　官　蔡如琪
以上正本係照原本作成
本件不得上訴
中　　華　　民　　國　　96　　年　　1 　　月　　17　　日
                            書記官  劉寶鈴
